最　高　行　政　法　院　判　決
　　　　　　　　　　　　　　　94年度判字第00043號
上　訴　人　乙○○
被 上訴 人　臺北縣政府稅捐稽徵處
代　表　人　甲○○
上列當事人間因土地增值稅事件，上訴人對於中華民國91年10月
24日臺北高等行政法院90年度訴字第6483號判決，提起上訴，本
院判決如下：
　　主  文
上訴駁回。
上訴審訴訟費用由上訴人負擔。
　　理  由
一、訴外人何建堂（即債務人）所有坐落臺北縣萬里鄉○○里○
    ○段2坪小段96地號乙筆土地經上訴人（即債權人）聲請臺
    灣士林地方法院執行拍賣，由訴外人陳新輝於86年12月23日
    拍定買受，被上訴人所屬淡水分處原按一般土地核課土地增
    值稅，嗣後上訴人代位債務人申請上開土地依行為時農業發
    展條例第27條規定應免徵土地增值稅，被上訴人所屬淡水分
    處依書面資料審核，認符合行為時土地稅法第39條之2規定
    ，乃於87年7月14日以87北縣稅淡二字第211756號函准予免
    徵土地增值稅。然拍定人陳新輝不服聲明異議，被上訴人所
    屬淡水分處派員會同萬里鄉公所農業課、汐止地政事務所承
    辦人員，於87年8月27日至現場勘查，由萬里鄉公所農業課
    承辦人員認定其「現場荒廢，無平均地權條例第26條之1辦
    理休耕，或其他法定閒置情事。」核與行為時土地稅法第39
    條之2規定不符，被上訴人所屬淡水分處遂於87年9月18日以
    87北縣稅淡2字第216456號函復改按一般土地課徵土地增值
    稅。上訴人不服，循序申請復查、訴願、再訴願，遞遭駁回
    ，上訴人猶表不服，遂提起本行政訴訟，經原審判決駁回其
    訴，仍不服而提起本件上訴。
二、本件上訴人於原審起訴主張：（一）就被上訴人淡水分處民
    國87年7月14日87北縣稅淡2字第211756號函所為准許就系爭
    土地被扣繳土地增值新台幣（下同）490、142元更正為0元
    乙案（下稱前處分），有前處分書在卷可稽，被上訴人亦不
    爭執，自為真實，則前處分應已確定，該前處分書送達上訴
    人後，被上訴人淡水分處或被上訴人均未就前處分書為「撤
    銷」、「廢止」意思表示，則前處分之效力繼續存在，被上
    訴人自應受前處分效力拘束，不得與前處分為相反主張，惟
    被上訴人未查及此，於為後處分（下稱原處分）斤斤於詞否
    准之，顯有違行政程序法第1條、第4條、第8條規定而違背
    法令。至原處分謂「因再查不符規定，改按一般稅率課徵土
    地增值稅」云云，未明示「撤銷」、「廢止」前處分之意思
    表示，是不生「撤銷」、「廢止」效力而致2個處分同時存
    在，併此指明。（二）按行為時農業發展條例第27條（土地
    稅法第39條之2）之規定及行政院農業委員會89年3月21日（
    89）農企字第89 0115152號函釋意旨，系爭農業移轉用地移
    轉時有檢附自耕能力證明書為被上訴人所不爭，屬「有依法
    作農業使用」者，被上訴人於本案91年9月19日準備程序時
    亦自認系爭農地有作為農業使用，有筆錄在卷可稽，爰依行
    為時農業發展條例第27條規定，當然發生免稅效力。（三）
    被上訴人認系爭農地於87年8月27日勘查時未依法作農業使
    用，而就86年8月19日拍賣移轉發生當然免徵效果之系爭農
    地，否准免徵，變相處罰而否准免徵，依所引用判例，顯有
    違背，是被上訴人之認定顯與行政法院判例有所牴觸：依鈞
    院88年度判字第392號判例及財政部86年5月6日台財稅第
    861895181號函釋意旨，本案被上訴人於準備程序上亦請求
    參酌所引用判例而為判決。被上訴人淡水分處於80年8月27
    日派員至現場勘查，縱系爭農地果未依法作農業使用，依所
    引用判例亦是拍定人爾後得否適用免徵或被罰問題，要非被
    上訴人淡水分處得以補徵土地增值稅方式，變相處罰耕地原
    所有權人或債權人。（四）被上訴人無以前後2時點據以推
    斷中間時點之系爭農地未依法作農業使用：蓋87年8月27日
    由萬里鄉公所農業課認定「系爭農地未作農業使用」固有其
    依據，堪作認定事實之基礎，惟鄉公所農業課之認定係於87
    年8月27日所認定，自不足以推定系爭農地於86年8月19日拍
    賣移轉時未作農業使用，是鄉公所農業課之認定與上訴人得
    否促請免徵事項無涉。查封日期為86年3月17日，拍定日期
    為86年8月19日，為兩造不爭，亦有申請時土地謄本在卷可
    稽。查封日與拍定日差距152天，若以查封日認定系爭農地
    有無依法作農業使用，顯與行為時農業發展條例第27條之規
    定不合而違背法令，且執行法院並無實體審核權，依法自不
    得作為認定事實依據。況執行法院查封筆錄並未記載系爭農
    地未依法作農業使用，一再訴願機關亦非農業主管機關，並
    無法律上職權，僅以查封筆錄上所載認定系爭農地「有」、
    「無」依法作農業使用。縱使上訴人於查封筆錄上簽名，亦
    無表示系爭農地未依法作農業使用。是故被上訴人、一再訴
    願機關以此為由認未作農業使用，嫌屬率斷。抑有進者，產
    業道路為經營農業必要聯外道路，木林之植栽，均為法之所
    許，此參照行為時農業發展條例第3條第10款規定甚明。爰
    查封筆錄上所載，適足證明系爭農地有依法作農業使用。（
    五）被上訴人於準備程序上主張略以「原審法院90年度訴字
    5567號判決書影本，並陳述如法院判決書所載，這是同類型
    的案件云云」。惟二件事實並未盡相同，且該案並未確定，
    自無依未確定之判決為認定事實餘地。（六）依行政程序法
    第1條、第8條之規定，本案拍定人有檢附自耕能力證明書為
    兩造所不爭，依主管機關行政院農委會闡釋，「依法作農業
    使用為核發自耕能力証明書條件之一」，本案拍定人移轉系
    爭農地時既有檢附自耕能力證明書，本於「依法行政原則」
    、「誠實信用原則」、以及「信賴原則」，被上訴人實無有
    與此原則為相反認定。故系爭農地於移轉時，既有依法作農
    地使用，當然發生免稅效果，被上訴人後處分未予免徵，認
    事用法均有可議。（七）綜此，原處分不惟與前處分相牴觸
    違背誠信及信賴保護原則，且與首揭財政函釋、鈞院判例相
    違背，依法不足採信，求為撤銷原處分及訴願決定之判決。
三、被上訴人在原審答辯則以：依行為時土地稅法第39條之2第1
    項之規定及財政部86年5月6日台財稅第861895181號函釋意
    旨，臺灣省政府訴願決定略以：本件系爭重點在臺北縣萬里
    鄉○○里○○段2坪小段96地號土地於拍賣日即86年8月19日
    當時有無作農業使用，經查卷附臺灣臺北地方法院士林分院
    民事執行處86年3月24日查封筆錄記載86年度民執勇字第175
    1號拍賣抵押物強制執行事件，債務人何建堂所有不動產臺
    北縣萬里鄉○○里○○段2坪小段96地號土地上僅有產業道
    路經過（不知其名），其上並無建物，僅有雜草、樹木而已
    。顯見本案於拍賣時，已未作農業使用，並不符合行為時土
    地稅法第39條之2規定免徵土地增值稅。又被上訴人淡水分
    處於87年8月27日派員會同萬里鄉公所農業課、汐止地政事
    務所承辦人員至現場勘查，由萬里鄉公所農業課承辦人員認
    定「現場荒廢，無平均地權條例第26條之1辦理休耕，或其
    他法定閒置情事。」有照片為憑，前後文件、照片2相對照
    ，系爭土地在拍賣當時，已未作農業使用，訴願主張被上訴
    人未予查明拍賣日有無作農業使用乙節，不足採信為由，駁
    回其訴願，嗣經財政部審諸首揭規定及財政部函釋意旨，亦
    核無不妥，駁回其再訴願，茲本案上訴人仍執同詞爭論提起
    ，難謂有理由等語，資為答辯。
四、原審斟酌全辯論意旨及調查證據結果，以：（一）上訴人經
    合法通知未於言詞辯論期日到場，核無行政訴訟法第218條
    準用民事訴訟法第386條各款所列情形，爰依被上訴人聲請
    由其一造辯論而為判決。（二）按行為時土地稅法第39條之
    2第1項、行為時農業發展條例第27條之規定（土地稅法第39
    條之2第1項於89年1月26日經修正為：「作農業使用之農業
    用地，移轉與自然人時，得申請不課徵土地增值稅。」（本
    件拍定日期為86年12月23日，尚無新法之適用）。查訴外人
    何建堂（即債務人）所有坐落臺北縣萬里鄉○○里○○段2
    坪小段96地號乙筆土地經上訴人（即債權人）聲請臺灣士林
    地方法院執行拍賣，由訴外人陳新輝於86年12月23日拍定買
    受，被上訴人所屬淡水分處原按一般土地核課土地增值稅，
    嗣後上訴人代位債務人申請上開土地依行為時農業發展條例
    第27條規定應免徵土地增值稅，被上訴人所屬淡水分處依書
    面資料審核，認符合行為時土地稅法第39條之2規定，乃於
    87年7月14日以87北縣稅淡2字第211756號函准予免徵土地增
    值稅。然拍定人陳新輝不服聲明異議，被上訴人所屬淡水分
    處派員會同萬里鄉公所農業課、汐止地政事務所承辦人員，
    於87年8月27日至現場勘查，由萬里鄉公所農業課承辦人員
    認定其「現場荒廢，無平均地權條例第26條之1辦理休耕，
    或其他法定閒置情事。」核與行為時土地稅法第39條之2規
    定不符，被上訴人所屬淡水分處遂於87年9月18日以87北縣
    稅淡2字第216456號函復改按一般土地課徵土地增值稅。上
    訴人不服，循序申請復查、訴願、再訴願，均遭駁回等情，
    有上訴人免徵土地增值稅申請書、被上訴人所屬淡水分處87
    年7月14日87北縣稅淡2字第211756號函、87年9月18日87北
    縣稅淡2字第216456號函、陳新輝異議申請書、87年8月27
    日會勘紀錄、復查及訴願、再訴願決定書等附原處分卷可稽
    ，堪認屬實。（三）本件主要之爭點在系爭臺北縣萬里鄉○
    ○里○○段2坪小段96地號土地於拍賣日即86年12月23日（
    上訴人及訴願決定均誤為86年8月19日）當時有無作農業使
    用，經查卷附臺灣士林地方法院民事執行處86年度民執勇字
    第1751號拍賣抵押物強制執行事件86年3月24日查封筆錄記
    載：「經查本件土地上僅有產業道路經過（不知其名），其
    上並無建物，僅有雜草、樹木而已」等語，有該查封筆錄附
    原處分卷可稽，顯見系爭土地於拍賣時，已未作農業使用，
    並不符合行為時土地稅法第39條之2規定免徵土地增值稅之
    規定。又被上訴人所屬淡水分處於87年8月27日派員會同萬
    里鄉公所農業課、汐止地政事務所承辦人員至現場勘查，由
    萬里鄉公所農業課承辦人員認定：「現場荒廢，無平均地權
    條例第26條之1辦理休耕，或其他法定閒置情事。」有會勘
    紀錄及現場照片5紙附卷為憑，由現場照片顯示，系爭土地
    雜草叢生，其間夾雜幾顆野生樹木，顯見系爭土地未作農業
    使用已有一段時間，應可推定回溯至拍定日（會勘日前8個
    月）亦未作農業使用，上訴人主張被上訴人未予查明拍定日
    有無作農業使用，僅以會勘日之勘查結果推定拍定日亦未作
    農業使用云云，即有誤會，委無可採。（四）上訴人雖引用
    行政院農業委員會89年3月21日（89）農企字第890115152號
    函及鈞院88年度判字第392號判例為據，並援引財政部86年5
    月6日台財稅第861895181號函亦同斯旨云云。惟查行政院農
    業委員會之上開函釋旨在答復財政部：於農業發展條例89年
    1月26日修正前依「自耕能力証明書申請及核發注意事項」
    取得自耕能力証明者，於農業發展條例修正後，得據以替代
    「農業用地作農業使用証明」，申辦不課徵土地增值稅，並
    無上訴人所稱：「農業用地依法作農業使用為核發自耕能力
    證明書要件之一」，且縱認上訴人所稱屬實，該自耕能力証
    明書核發後，如經實地勘查發現有未作農業使用之情形，則
    該自耕能力証明書之証明效力並非不可推翻，查本件拍定人
    自耕能力証明書係在86年11月22日核發，而士林地方法院民
    事執行處之查封筆錄係在86年3月24日製作，又被上訴人所
    屬淡水分處則係在87年8月27日現場會勘，足証該自耕能力
    証明書與事實不符，被上訴人自得依查得之事証加以推翻；
    至鈞院88年度判字第392號判例旨在闡明：拍定人於完成移
    轉登記後，有不繼續耕作之情形，應依法處罰承受耕地之拍
    定人，而非處罰耕地原所有權人等語，本件系爭土地早在查
    封前原所有權人即未作農業使用，並非拍定人於完成移轉登
    記後，有不繼續耕作之情形，與上開判例所指情形不同，自
    不得比附援引；又「法院拍賣耕地申請免徵土地增值稅案件
    ，雖拍定人表示無意繼續耕作，惟如經查明該耕地係在依法
    作農業使用，經法院拍賣，且拍定人係經主管機關核發自耕
    能力證明書有案之耕地承受人，則仍有土地稅法第39條之2
    第1項規定之適用，應准予免徵土地增值稅。」固經財政部
    86年5月6日台財稅第861895181號函釋在案，惟該函釋仍以
    「經查明該耕地係在依法作農業使用」為前提，如上所述，
    本件系爭土地既經查明未依法作農業使用，自無上開財政部
    函釋之適用，上訴人主張尚有誤會，均無可採。（五）綜上
    所述，被上訴人認系爭土地於拍定時並未作農業使用，核與
    行為時土地稅法第39條之2規定不符，被上訴人遂改按一般
    土地課徵土地增值稅，經核並無違誤，復查、訴願及再訴願
    決定予以維持，亦無不合，因而駁回上訴人之訴，俱無違誤
    。
五、本院經查：(一)本件系爭土地於86年12月23日法院拍定時，原
    按一般土地核課土地增值稅，後因上訴人代位債務人何建堂
    申請免徵土地增值稅，被上訴人所屬淡水分處依書面資料審
    核而函准免徵土地增值稅，惟因拍定人陳新輝不服聲明異議
    ，該淡水分處派員會同萬里鄉公所農業課、汐止地政事務所
    承辦人員於87年8月27日日至現場勘查，認與行為時土地稅
    法第39條之2規定不符，因而於87年9月18日以87北縣稅淡二
    字第216456號函復改按一般土地課徵土地增值稅，係被上訴
    人在發現系爭土地不符合免徵土地增值稅時，將原函准免徵
    土地增值稅之行政處分，依職權裁量廢止，而為改按一般土
    地課徵土地增值稅之新行政處分，並無違反行政程序法第4
    條一般法律原則及第8條誠信原則及信賴保護原則之情事。
    上訴意旨指稱原免徵土地增值稅之行政處分既未經撤銷、廢
    止，被上訴人竟再另為改按一般土地課徵土地增值稅之行政
    處分，致二個行政處分同時存在，有所違誤之詞，尚不足採
    。(二)原判決對於上訴人在原審起訴意旨所主張各點何以不採
    ，已詳加論述，認事用法均妥適。原判決雖對上訴人所稱二
    個行政處分同時存在之主張未予論駁，但此不影響判決之結
    果，上訴意旨指稱原判決有判決不備理由之違誤，核與事實
    不符，尚不足採。綜上所述，原處分於法尚無不合，訴願決
    定遞予維持並無不當，原判決駁回上訴人之訴並無違誤，上
    訴意旨仍執前詞，指摘原判決違誤，求予廢棄，經查並無理
    由，上訴應予駁回。
六、據上論結，本件上訴為無理由，爰依行政訴訟法第255條第1
    項、第98條第3項前段，判決如主文。
中    華    民    國    94    年    1    月    20     日
                  第四庭審判長法  官　徐　樹　海
                              法  官　高　啟　燦
                              法  官　吳　錦　龍
                              法  官　黃　合　文
                              法  官　林  茂  權
以  上  正  本  證  明  與  原  本  無  異
中    華    民    國    94    年    1    月    20     日
　　　　　　　　　　　　　　　書記官　蘇  金  全
